【裁判字號】    95,訴,1917
【裁判日期】    950913
【裁判案由】    脫逃
【裁判全文】
臺灣板橋地方法院刑事判決              95年度訴字第1917號
公  訴  人  臺灣板橋地方法院檢察署檢察官
被      告  甲○○
                    （現另案於臺灣臺北監獄臺北分監）
            乙○○
                    （現另案於臺灣嘉義監獄，暫押於臺灣臺
上列被告等因脫逃案件，經檢察官提起公訴（九十五年度偵字第
一二八六三號），本院判決如下：
    主  文
甲○○共同依法拘禁之人脫逃未遂，累犯，處有期徒刑柒月。
乙○○共同依法拘禁之人脫逃未遂，處有期徒刑柒月。
    事  實
一、甲○○因竊盜案件，經本院以九十年度易字第九二○號判決
    判處有期徒刑十月確定，甫於民國九十一年六月十三日執行
    完畢；又因搶奪案件，經臺灣桃園地方法院以九十年度訴字
    第六五七號判決判處有期徒刑五月確定，於九十一年七月十
    一日易科罰金執行完畢（構成累犯）。乙○○因違反毒品危
    害防制條例案件，經臺灣高等法院以八十九年度上訴字第六
    八二號判決判處有期徒刑五年確定，於八十九年十月二十四
    日入監服刑，嗣於九十二年四月十七日假釋交付保護管束，
    於假釋期間內更犯施用毒品案件，經撤銷假釋（不構成累犯
    ）。甲○○因施用毒品案件（本院九十四年度訴字第二七八
    三號判處有期徒刑一年二月確定）、乙○○因上開假釋經撤
    銷應執行殘刑，分別於九十五年二月二十七日、九十五年二
    月十日進入臺灣臺北監獄臺北分監服刑，均為依法拘禁之人
    ，嗣於九十五年四月二十八日下午二時許，甲○○、乙○○
    分別因臺灣板橋地方法院檢察署檢察官偵辦九十五年度偵字
    第二○三九號、七九二一號、八九七七號販賣毒品案件、九
    十五年度偵字第六四七八號竊盜案件，自臺灣臺北監獄臺北
    分監提訊至該檢察署候訊室之際，乙○○因想親賭其入監後
    甫出生之幼兒，見恰好與熟識之甲○○銬在一起，竟心生脫
    逃之犯意，邀同甲○○一同脫逃，兩人甫一到達候訊室，趁
    法警疏於注意之際，基於共同脫逃之犯意聯絡，一起快步往
    臺灣板橋地方法院檢察署大門方向逃跑，後因該檢察署法警
    、替代役男上前追捕阻擋而未遂。
二、案經臺灣板橋地方法院檢察署檢察官主動簽分偵查起訴。
    理  由
一、訊據被告乙○○於警詢、偵查及本院審理中坦承上開犯行，
    核與證人黃渝偉即臺灣板橋地方法院檢察署法警於審判中之
    證詞相符，被告乙○○之自白堪信為真實。被告甲○○則矢
    口否認上開犯行，辯稱，當時伊就跟著乙○○跑，沒有意思
    要脫逃云云。然查，被告甲○○因執行毒品案件、乙○○因
    執行殘刑，分別於九十五年二月二十七日、九十五年二月十
    日進入臺灣臺北監獄臺北分監服刑，有臺灣高等法院在監在
    押全國紀錄表及臺灣高等法院被告前案紀錄表各二份在卷可
    參，被告二人於案發時為依法拘禁之人，當屬無訛。被告乙
    ○○於檢察官訊問時，坦承先前與被告甲○○在臺灣臺北監
    獄臺北分監時即已認識，於九十五年四月二十八日檢察官提
    訊時，兩人剛好銬在一起，並一起脫逃等語（請見偵卷第三
    十八頁）。被告乙○○嗣後於本院審理中，就被告甲○○犯
    行部分，以證人身分結證稱：當日逃跑之際，沒有與被告甲
    ○○事先講好，兩人並沒有破壞手銬，也沒有打法警，伊是
    想見老婆跟小孩，所以想逃，伊的左手與甲○○之右手銬在
    一起，就拉住甲○○的右手一起跑，是伊拖著甲○○跑，因
    為伊認識甲○○，所以拖著甲○○跑，心想甲○○應該不會
    反抗等語。惟證人黃渝偉到庭結證稱：九十五年四月二十八
    日下午二時許，人犯自臺灣臺北監獄臺北分監借提至檢察署
    候訊室時，伊為當日輪值之法警，位置正好面對候訊室朝外
    之大門，之後看到兩名人犯身穿監獄條紋上衣，腳上穿著膠
    鞋，有手銬將其中一人右手與另一人左手銬在一起，人犯腳
    上並沒有腳鐐，兩人往檢察署大門（面臨臺北縣土城市○○
    路之大門）跑，三、四步就從候訊室跑到報到處，距離約五
    公尺左右，後面有法警同仁追著，大喊人犯脫逃，伊見狀之
    後，就與辦公室其他法警追出去，兩名人犯就在檢察署大門
    報到處，被法警同仁及替代役男圍住而未脫逃成功等語。被
    告甲○○雖一再辯稱並未與乙○○一同脫逃，然由法警黃渝
    偉之證述可知，被告兩人逃跑之速度頗快，三、四步就跑了
    數公尺，觀諸被告乙○○之身高、體重約一百七十二公分、
    七十六公斤，被告甲○○之身高、體重約一百六十公分、六
    十公斤，倘係乙○○有意脫逃，而被告甲○○並未允諾共同
    行動，乙○○縱算身強體健，亦無法在一邊拖行甲○○之際
    而能迅速脫逃，更何況，被告甲○○如不同意一起脫逃，被
    告乙○○焉有可能拖著甲○○逃離檢察署，衡情，被告乙○
    ○豈會實行毫無可能成功之脫逃行為。足見被告乙○○於本
    院審理中證詞，顯係迴護被告甲○○之說詞，不足採信。再
    者，被告甲○○先前亦曾有多次在監服刑之紀錄，並非從未
    接受法官、檢察官之提訊，在無法警陪同戒護之情形，與被
    告乙○○逕自往檢察署大門逃跑，其辯稱無脫逃之主觀犯意
    ，尚屬無稽，被告兩人脫逃未遂之犯行，至為灼然，應依法
    論科。
二、(一)核被告甲○○、乙○○所為係犯刑法第一百六十一條第四
    項、第一項脫逃未遂罪。檢察官起訴書認為被告兩人係犯同
    法第一百六十一條第四項、第二項以強暴脅迫脫逃未遂罪，
    然查，被告二人並未以破壞拘禁處所械具、或以對法警人員
    施暴之方式脫逃，且法警黃渝偉到庭證稱時，（被告甲○○
    問：我們有掙脫打法警？）當時有一個人拳頭握緊放在胸前
    ，伊的印象很深刻，場面很混亂，如果被告沒有打我們，伊
    的腳怎會受傷，另一名法警洪聖雄的拇指怎會扭傷，但不知
    道被告主觀上是故意還是因為緊張等語。是就證人之證詞可
    知，臺灣板橋地方法院檢察署之法警於制服被告兩人之際，
    場面極為混亂，證人亦無法確認究竟是被告何人踢傷黃渝偉
    ，證人係以受傷之客觀事實推論被告二人應有掙扎、對法警
    施強暴之行為。又依被告二人當日返回臺灣臺北監獄臺北分
    監時之內外傷紀錄表，被告甲○○受有臉部腫傷、外有擦傷
    ，被告乙○○受有頭頂瘀傷、右腳掌輕微紅腫、左大腿瘀傷
    、左腳掌輕微紅腫等傷害，遠較法警所受之傷勢嚴重，是法
    警為制服脫逃之人犯而採取強制手段，在場之法警及替代役
    男為制止人犯脫逃，均一擁而上，場面極為混亂，法警不小
    心誤傷同仁並非不可能之事，是無充分證據證明被告兩人於
    脫逃之際有破壞拘禁處所械具或對法警施以強暴脅迫，換言
    之，法警雖受有傷害，但無充足證據證明為被告二人所為，
    公訴人認為被告二人施強暴脫逃未遂，容有誤會，惟社會基
    礎事實同一，爰變更起訴法條為同條第四項、第一項之脫逃
    未遂罪。
  (二)被告行為後，於九十四年二月二日修正公布之刑法，業於九
    十五年七月一日施行。按行為後法律有變更者，適用行為時
    之法律，但行為後之法律有利於行為人者，適用最有利於行
    為人之法律，現行刑法第二條第一項訂有明文。此條規定乃
    與刑法第一條罪刑法定主義契合，而貫徹法律禁止溯及既往
    原則，係規範行為後法律變更所生新舊法律比較適用之準據
    法，是刑法第二條本身雖經修正，但刑法第二條既屬適用法
    律之準據法，本身尚無比較新舊法之問題，應一律適用裁判
    時之現行刑法第二條規定以決定適用之刑罰法律，合先敘明
    。又以本次刑法修正之比較新舊法，應就罪刑有關之共犯、
    未遂犯、想像競合犯、牽連犯、連續犯、結合犯，以及累犯
    加重、自首減輕暨其他法定加減原因（如身分加減）與加減
    例等一切情形，綜其全部罪刑之結果而為比較，最高法院九
    十五年五月二十三日九十五年度第八次刑庭會議決議可資參
    照。
    (1)被告兩人就脫逃行為之實行，不論依修正前之刑法第二十
      八條，或修正後之刑法第二十八條之規定，均構成共同正
      犯，對被告而言並無有利或不利之情形，應依修正前之刑
      法第二十八條，論以共同正犯。
    (2)被告甲○○有事實欄所述之論罪科刑及執行紀錄，有臺灣
      高等法院被告前案紀錄表一份在卷可參，其於受有期徒刑
      執行完畢後五年以內故意犯本件有期徒刑以上之罪，不論
      依修正前之刑法第四十七條，或修正後之刑法第四十七條
      第一項之規定，均構成累犯，對被告而言並無有利或不利
      之情形，應依刑法第二條第一項規定適用行為時刑法。
    (3)查，被告二人已著手於脫逃行為之實行而不遂，為未遂犯
      ，又刑法修正施行前第二十五條第二項規定：「未遂犯之
      處罰，以有特別規定者為限。」，第二十六條前段規定：
      「未遂犯之處罰，得按既遂犯之刑減輕之。」，而修正後
      刑法第二十五條第二項規定：「未遂犯之處罰，以有特別
      規定者為限，並得按既遂犯之刑減輕之。」，比較結果修
      正後之刑法並非較有利於行為人之被告。
    (4)綜合比較所有罪刑各項因素，依前揭最高法院決議及修正
      後刑法第二條第一項前段規定，本件仍應適用修正前刑法
      第二十八條、第四十七條、第二十六條前段之規定。
    (三)被告二人就脫逃行為，有犯意聯絡，行為分擔，依修正前
      刑法第二十八條規定，應論以共同正犯。被告甲○○有事
      實欄所述之論罪科刑及執行紀錄，有臺灣高等法院被告前
      案紀錄表一份在卷可參，其於受有期徒刑執行完畢後五年
      以內犯本件有期徒刑以上之罪，為累犯，依修正前刑法第
      四十七條規定加重其刑。被告二人已著手於脫逃行為之實
      行而不遂，為未遂犯，依修正前刑法第二十六條規定減輕
      其刑。被告甲○○部分同時有加重減輕之事由，依法先加
      重後減輕之。爰審酌被告二人素行、犯罪動機、手段、所
      生損害、係被告乙○○提議脫逃，惟其犯後坦承犯行，甲
      ○○犯後猶否認犯行等一切情狀，各量處如主文所示之刑
      。
據上論斷，應依刑事訴訟法第二百九十九條第一項前段，刑法二
條第一項前段、修正前刑法第二十八條、第一百六十一條第四項
、第一項、第四十七條、第二十六條前段，判決如主文。
本案經檢察官林俊儀到庭執行職務。
中    華    民    國    95    年    9     月    13    日
                  刑事第九庭審判長法  官  潘翠雪
                                  法  官  王士珮
                                  法  官  絲鈺雲
以上正本證明與原本無異
如不服本判決應於送達後10日內向本院提出上訴狀
                                  書記官  蔡美如
中    華    民    國    95    年    9     月    20    日
附錄本案論罪科刑法條全文：
刑法第一百六十一條
依法逮捕、拘禁之人脫逃者，處一年以下有期徒刑。
損壞拘禁處所械具或以強暴脅迫犯前項之罪者，處五年以下有期
徒刑。
聚眾以強暴脅迫犯第一項之罪者，在場助勢之人，處三年以上十
年以下有期徒刑。
首謀及下手實施強暴脅迫者，處五年以上有期徒刑。
前三項之未遂犯，罰之。


司法院資訊處製作；財團法人民間司法改革基金會備份。
